【裁判字號】    89,上易,573
【裁判日期】    890425
【裁判案由】    詐欺
【裁判全文】
台灣高等法院台中分院刑事判決                    八十九年度上易字第五七三號
    上  訴  人  臺灣南投地方法院檢察署檢察官
    被      告  丙○○
    選任辯護人  謝文田
右上訴人因被告丙○○詐欺案件，不服臺灣南投地方法院八十八年度易字第四七○號
中華民國八十九年一月六日第一審判決（起訴案號：臺灣南投地方法院檢察署八十八
年度偵字第一○二○號），提起上訴，本院判決如左：
      主  文
上訴駁回。
      理  由
一本件公訴意旨如起訴書所示(如附件)。
二、檢察官上訴意旨略以：(1)被告與告訴人於台中區中小企業銀行帳戶雖有多次資金
    往來紀錄，然被告歷年自告訴人取得之款項合計三千零九十萬元，扣除被告給付
    告訴人之一千七百三十五萬二千六百元，尚差一千七百三十五萬二千六百元，足
    見被告之債務尚未清償完畢。被告以債養債，終至無法收拾，難謂無不法所有之
    意圖。(2)被告於八十七年六、七月間向李政益佯稱借票向銀行辦理票貼，事實上
    卻持向告訴人稱，係向客戶收取之客票，向告訴人借款，其後並企圖以賭債規避
    債務，更難謂無詐欺意圖。(3)告訴人向被告購買房屋，進而代償被告貸款，以為
    價金之支付，被告簽發票額三百三十萬元本票，以彌補差額，嗣為被告與不詳姓
    名人所奪，有報案三聯單及不動產買賣契約書可憑云云。
三、本院查：
  (一)公訴意旨指被告涉有詐欺上開事實，係以被告利用與告訴人間就坐落南投縣竹山
    鎮○○段第一二三九號、一二四○號、一二四○之一地號土地及門牌號碼南投縣
    竹山鎮○○路十三號三層透天房屋建物等不動產為買賣後，取得告訴人之信任，
    竟萌不法所有之意圖，佯稱其與他人在南投縣竹山鎮○○段十八之六至十八之十
    一號等六筆土地上，興建六棟透天房屋，被告有四分之一權利，日後可出售房地
    清償等為詐術，先後借款三次，金額合計七百萬元，並簽發本票三紙為據，詎於
    到期後未兌現，經打聽上開六棟房屋均非被告所有及被告與告訴人為上開不動產
    買賣時，所簽發面額三百三十萬元之本票未兌現，而認被告涉有詐欺罪嫌，合先
    敘明。
  (二)依卷附被告於台中區中小企業銀行竹山分行○五二─二○─0000000號活
    期儲蓄存款存摺影本及台中區中小企業銀行八十八年十一月三日中竹山字第一七
    ○號函所附告訴人○五二─二○─0000000號帳戶八十七年度交易明細表
    所示，告訴人與被告有多次資金往來紀錄，自八十七年三月六日至八十七年十一
    月三十日之往來紀錄如下：I被告轉帳至告訴人帳戶之紀錄有：八十七年四月八
    日轉款二十七萬三千元、八十七年四月十七日轉款二十三萬元、八十七年五月十
    一日轉款十萬零一千二百元、八十七年五月十三日轉款十萬零六百元、八十七年
    五月二十七日轉款十三萬五千元、八十七年八月十二日轉款十七萬四千元、八十
    七年八月十三日轉款五十萬元、八十七年八月二十四日轉款十六萬三千五百元、
    八十七年九月四日轉款十四萬五千元、於八十七年九月八日轉款二百萬元、八十
    七年九月三十日轉款十萬元、八十七年十月十四日轉款二十一萬零三百元。II告
    訴人轉帳至被告上開帳戶之紀錄有：八十七年三月七日轉款二百萬元、八十七年
    四月一日轉款三十八萬三千元、八十七年四月三日轉款二十萬零五千元、八十七
    年四月十三日轉款十一萬三千五百元、八十七年四月十五日轉款三萬一千九百元
    、八十七年四月二十九日轉款二萬二千九百元、八十七年五月二日轉款五萬五千
    元、八十七年五月六日轉款九萬五千元、八十七年五月二十二日轉款十四萬元、
    八十七年六月一日轉款二萬七千七百元、八十七年六月十二日轉款六萬七千六百
    元、八十七年六月十七日轉款十一萬六千三百元、八十七年七月三十一日轉款一
    百萬元、八十七年八月七日轉款二十九萬一千九百元、八十七年九月十六日轉款
    五十五萬元、八十七年九月三十日轉款二百萬元等情。由上開紀錄觀之：(1)公訴
    人起訴所指，轉帳之借款二百八十萬元部分，並不在其列。至八十七年三月七日
    及同年九月三十日告訴人各轉帳二百萬元至被告帳戶部分，僅為雙方多次金錢往
    來之一部。(2)以告訴人於八十七年三月七日轉帳交付被告二百萬元後，告訴人分
    別於同年四月八日、四月十七日、五月十一日、五月十三日、五月二十七日、八
    月十二日、八月十三日、八月二十四日、九月四日、九月八日、九月三十日及十
    月十四日，亦以轉帳方法，支付告訴人從十萬元至二百萬元不等金額，且於告訴
    人九月三十日交付二百萬元後，被告仍於八十七年十月十四日轉帳二十一萬零三
    百元，已見前述，被告果有不法所有之意焉能致此。
  (三)至公訴人所指，被告佯稱其就南投縣竹山鎮○○段十八之六至十八之十一地號六
    筆土地上所興建之六棟透天房屋有四分之一權利，至少有一千萬元價值為詐術，
    向告訴人借款支付混凝土、營建材料、工資，嗣發現並無任何一戶為被告所有一
    節，查：I被告從事建築業，以所承攬之六棟透天建物百分之二十五之權利為擔
    保向告訴人借款等情，業據告訴人所舉證人乙○○於本院調查時證述明確，姑不
    論被告是否確有借款之事實，然被告確曾從事告訴人所指建物之土木營造應可認
    定。II依本院卷附議價廠商簽認表影本十四紙及建材表影本一紙所示，上開店舖
    型建物，確為被告所承攬營造，被告可取得之營建工程款為每建坪三萬三千元，
    總建坪四百五十三坪，共計為一千四百九十萬九千元，顯逾告訴人所主張之欠款
    。綜合上述，被告既以土木包工為業，縱其以興建中之建物所可能取得之工程款
    為擔保，向告訴人借款，參酌告訴人所指借款金額為七百萬元，亦難認有施用詐
    術可言。
  (四)被告因持證人李政益之支票二十四紙交付告訴人所生之民事糾紛，嗣於八十八年
    一月二十日與告訴人達成民事和解，由告訴人、被告之兄黃進財、被告、李政益
    達成下列協議條件：「第一條：債務人丙○○開具關係人李政益之甲種支票計有
    貳拾肆張（如明細表）票面額總計台幣伍佰零伍萬元整向甲方（即告訴人）兌現
    ，乙方（即被告之兄黃進財）願意代替債（務）人償還甲方。第二條：乙方提供
    座落台中市○區○○○段地號○三一九─○○○○建築物（如土地所有權狀、建
    築物所有權狀）以台幣貳佰萬元整以買賣方式賣給甲方，一切過戶登記稅金或費
    用依據通常買賣交易。第三條：債務金額台幣伍佰零伍萬元，扣除房屋款台幣參
    佰零伍萬元，由乙方按月台幣壹拾伍萬元開具台灣省合作金庫竹山支庫甲種支票
    給甲方每張支票由關係人李政益背書以示負責。」此有該協議書影本一份附卷可
    稽，上開協議內容其後已順利履行等情，亦據告訴人指明在卷。依上開協議書第
    一條規定之文義，本件協議內容固在處理被告交付李政益支票二十四紙未如期兌
    現所生之糾紛，惟上開二十四紙支票發票日均係在前開告訴人所指借款時間之後
    ，被告事後仍以負責之處理態度，由其家人代為清償，參酌前開被告與告訴人間
    密集之資金來往，則被告是否有詐欺之犯意，實有合理之懷疑。
  (五)本件被告就交付上開支票及移轉前揭不動產為告訴人所有之原因，均以清償六合
    彩賭債為辯 (告訴人所涉賭博罪嫌，經原審為無罪判決後，檢察官提起上訴，現
    由本院另案審理中)，縱令被告所辯，其係因向告訴人簽賭六合彩交付賭金一節
    與事實不符，本院基於上開告訴人與被告間金錢往來之密切情形，亦認本件為民
    事糾紛，被告應無詐欺之犯行。
四、按為訴訟上證明之資料，須通常一般之人均不致於有所懷疑，而得確信其為真實
    之程度者，始得據為有罪之認定。倘其證明尚未達於此一程度，而有合理性懷疑
    存在時，即不得遽認被告犯罪。又，刑事訴訟之被告依法並無自證無罪之義務，
    若控罪所憑之積極證據，在生活經驗上尚不足以排除其他有利被告之合理推斷，
    致不足以證明犯罪事實時，仍不能因被告否認犯罪之辯解不成立，資為無視積極
    證據不足之理由，通觀最高法院七十六年度台上字第四九八六號、三十年上字第
    四八二號、三十年上字第一八三一號等判例所持一貫見解，不難明瞭。原審以不
    能證明被告犯罪，而依刑事訴訟法第三百零一條第一項規定，諭知無罪之判決，
    經核認事用法，並無不合，檢察官上訴意旨認應就被告予以論罪科刑，而指摘原
    判決不當，經查為無理由，應予駁回。
五、據上論斷，應依刑事訴訟法第三百六十八條，判決如主文。
本案經檢察官甲○○到庭執行職務。
中      華      民     國      八十九    年      四     月   二十五    日
                                    臺灣高等法院臺中分院刑事第四庭
                                          審判長法  官  洪  耀  宗
                                                法  官  吳  重  政
                                                法  官  劉  登  俊
右正本證明與原本無異。
不得上訴。
                                                書記官  朱  敏  諄
中      華      民      國     八十九     年      四      月   二十七   日
                                                                        Ｄ


司法院資訊處製作；財團法人民間司法改革基金會備份。
